【裁判字號】    95,上訴,338
【裁判日期】    950328
【裁判案由】    偽造文書等
【裁判全文】
臺灣高等法院臺中分院刑事判決         95年度上訴字第338號
上  訴  人
即  被  告  丙○○
選任辯護人  陳淑芬  律師
上列上訴人因侵佔案件，不服臺灣苗栗地方法院93年度訴字第45
9號，中華民國94年12月27日第一審判決（起訴案號：臺灣苗栗
地方法院檢察署92年度偵字第48號），提起上訴，本院判決如下
：
    主  文
上訴駁回。
    事  實
一、丙○○係寰泰企業有限公司（下稱寰泰公司）負責人林煥杪
    之妻，甲○○則係承攬該公司工程之作業人員，寰泰公司與
    甲○○約定由公司代辦勞工保險及全民健康保險，惟保險費
    須由甲○○全額負擔；寰泰公司另又自為要保人，以甲○○
    為被保險人，分別向新光產物保險股份有限公司（下稱新光
    產物保險公司，此部分係與案外人龍通電器工程有限公司等
    合併投保）及國華人壽保險股份有限公司（下稱國華人壽保
    險公司）投保雇主意外責任險、團體人壽保險。而甲○○於
    民國88年12月16日工作時遭電擊受傷，國華人壽保險公司於
    90年8月1日核准甲○○之理賠申請事件，寄發支票號碼BR00
    00000號、面額新臺幣（下同）105,748元，受款人甲○○、
    付款人彰化商業銀行之支票1張（下稱系爭支票）至寰泰公
    司，丙○○遂通知甲○○前來公司蓋章，詎丙○○因認甲○
    ○受傷後，未能繼續繳納前開勞、健保費用，而係由寰泰公
    司代為繳納，因此積欠公司上開款項，竟基於意圖為自己不
    法之所有，趁其代為領取前開保險金之機會，於90年11月3
    日提示付款後，未將該保險金交予甲○○，而變易持有為所
    有之意思，將其持有甲○○之保險金侵占入己。
二、案經甲○○訴請臺灣苗栗地方法院檢察署檢察官偵查起訴。
    理  由
一、訊據被告丙○○固坦承有於上揭時、地將國華人壽保險公司
    所寄告訴人甲○○之保險金即系爭支票1紙提示兌現，予以
    使用，未交給告訴人等情，惟矢口否認有侵占犯行，辯稱：
    當時係告訴人自己表示要以該保險金抵付積欠寰泰公司之勞
    、健保費用云云；嗣又辯稱係告訴人無條件贈與公司，且關
    於新光產物保險公司所理賠之保險金，告訴人也是讓與公司
    領取云云。經查：
（一）上揭事實，業據告訴人甲○○於偵查中及原審審理時指訴
      甚詳，且於原審審理時具結證稱：並未同意將國華人壽保
      險公司所理賠之保險金用以抵付所積欠之勞、健保費用等
      語明確，並有支票號碼BR0000000號、面額105,748元，受
      款人甲○○、付款人彰化商業銀行之支票1張、國華人壽
      保險公司91年3月15日（91）華壽理賠字第0360號函附團
      體壽險加退保申請書、理賠給付申請書、頭份鎮戶政事務
      所印鑑證明等資料及93年7月16日（93）華壽理賠字第08
      72號函附壽險理賠給付明細通知書（保戶聯）各1份在卷
      可稽。
（二）被告辯稱係告訴人表示要以上開保險金抵付所積欠之勞、
      健保費用乙節，此情已為告訴人所否認，且依被告於偵查
      中所提出之刑事說明狀記載：「甲○○說『伊積欠公司勞
      、健保費可否一筆勾銷』，說明人（即被告）回答『不行
      ，你答應理賠錢給公司，不能言而無信。』‧‧‧甲○○
      拿印章到公司來蓋章‧‧說明人說：『好沒問題，不過積
      欠勞、健保費要繳清再談』」等語（見91年度他字第63號
      卷第22、23頁），顯見被告當時並不同意告訴人以前開保
      險金抵付勞、健保費用，則告訴人顯然無從抵付上開費用
      ；而被告提領上開保險金後，竟又於90年12月11日向告訴
      人催繳代墊勞、健保費用之款項，此有存證信函1 件附卷
      足憑，更見告訴人並未以上開保險金抵付任何費用之情形
      ，否則被告何須一再向告訴人催繳？再訊之被告於原審審
      理時亦供稱：「（為甚麼他答應公司領，他答應支票保險
      金要用到哪裡去？）他沒有說要用到哪裡去。」、「他（
      指告訴人）說他要抵，我不同意，後來我拿去繳勞、健保
      費用是我自己的主張。」等語（見原審卷第175 、176 頁
      ），益證被告並未徵得告訴人同意，而擅自使用告訴人之
      前開保險金，是被告上開所辯不足採信。
（三）被告又辯稱本件與新光產物保險公司理賠保險金之情形相
      同乙節，關於新光產物保險公司所理賠之保險金，告訴人
      當時曾與寰泰公司簽署和解書，事後並與寰泰公司負責人
      林煥杪共同前往保險公司，保險金由寰泰公司所領取等情
      ，業據告訴人陳明在卷（見92年度偵字第48號卷第10、11
      頁），且有上開和解書1 份在卷足憑，告訴人亦迄未爭執
      該部分保險金之給付，是認告訴人就該部分保險金確係同
      意由寰泰公司領取無疑，然本件國華人壽保險公司所理賠
      之保險金，告訴人既未同意由寰泰公司領取，且雙方又未
      立有任何告訴人同意或轉讓保險金予寰泰公司之證據資料
      ，此部分與寰泰公司領取新光產物保險公司保險金之上情
      顯然不同，二者不能相提並論，況且，依卷附新光產物保
      險公司之雇主意外責任險保單與國華人壽保險公司之團體
      壽險加退保申請書暨所附條款，二者保險性質不同，前者
      為責任險，在於雇主受第三人請求賠償時給付保險金予雇
      主或經雇主同意直接給付第三人，後者係發生事故時給付
      保險金予被保險人或被保險人死亡時之受益人，則新光產
      物保險公司理賠之保險金由寰泰公司領取，國華人壽保險
      公司理賠之保險金由告訴人領取，與事實較為相符，縱使
      該部分保險費係由寰泰公司負責繳納，亦不等同於該部分
      之保險金即係由該公司領取，否則寰泰公司投保責任險即
      可，何須另外投保人壽保險？是被告上開所辯，亦難採信
      。
（四）被告再辯稱告訴人係無條件贈與乙節，訊之被告復供稱告
      訴人共積欠保險費用7 、8 萬元，迄今仍未全數清償云云
      ，衡情，告訴人倘若積欠寰泰公司勞、健保費用，更不可
      能將前開保險金無條件贈與寰泰公司，而徒留前開債務，
      況告訴人仍陸續清償寰泰公司所積欠之保險費用等情，亦
      為被告所不否認，且有被告所出具之代收款及暫收款等字
      條共計3 張（見偵查卷第60-62 頁）在卷可佐，益見告訴
      人認繳納積欠之保險費用與領取上開保險金係屬二事，其
      有領取全額保險金之意甚明，是被告上開所辯，顯與常理
      不符。
（五）綜上所述，被告前揭所辯，顯係事後卸責之詞，不足採信
      。本件事證明確，被告侵占犯行洵堪認定。
二、核被告所為，係犯刑法第335條第1項之侵占罪。原審依刑法
    第335條第1項、第41條第1項前段，罰金罰鍰提高標準條例
    第1條前段、第2條審酌被告之素行尚佳，僅因告訴人積欠寰
    泰公司勞、健保費用，竟起意侵占告訴人之保險金，侵害告
    訴人之權益不輕，惟所侵占之金額不多，且告訴人與寰泰公
    司之間確有保險費積欠問題，其犯罪動機、目的、手段及犯
    後否認犯行等一切情狀，量處如原審主文所示之刑，並諭知
    易科罰金之折算標準，核其認事用法，並無不合。被告上訴
    意旨仍執前詞，否認犯罪，自不足採信，被告上訴為無理由
    ，應予駁回。
三、不另為無罪之諭知部分
（一）公訴意旨略以：被告丙○○因認甲○○積欠寰泰公司勞健
      保費用，於90年7月底，收受甲○○因電擊燒傷，經國華
      人壽保險公司理賠，所簽發號碼BR0000000號、面額105,7
      48元，受款人甲○○、付款人彰化商業銀行支票1張後，
      冒用甲○○之印章，在上開支票背面蓋印背書，偽造甲○
      ○名義背書之文書，於同年11月3日提示付款，因認被告
      丙○○另涉犯刑法第216條、第210條行使偽造私文書罪嫌
      等語。
（二）按犯罪事實應依證據認定，無證據不得認定犯罪事實；又
      不能證明被告犯罪者，應諭知無罪之判決，刑事訴訟法第
      154 條第2 項、第301 條第1 項分別定有明文。又事實之
      認定，應憑證據，如未能發現相當證據，或證據不足以證
      明，自不能以推測或擬制之方法，為裁判基礎；且認定不
      利於被告之事實須依積極證據，苟積極證據不足為不利於
      被告事實之認定時，即應為有利於被告之認定；另認定犯
      罪事實所憑之證據，雖不以直接證據為限，間接證據亦包
      括在內，然而無論直接證據或間接證據，其為訴訟上之證
      明，須於通常一般之人均不致有所懷疑，而得確信其為真
      實之程度者，始得據為有罪之認定，倘其證明尚未達到此
      一程度，而有合理之懷疑存在，無從使事實審法院得為有
      罪之確信時，即應由法院為諭知被告無罪之判決，最高法
      院著有40年台上字第86號、30年上字第816 號、76年台上
      字第4986號等判例意旨可資參照。又告訴人之告訴，係以
      使被告受刑事訴追為目的，是其陳述是否與事實相符，仍
      應調查其他證據以資審認，亦有最高法院52年台上字第13
      00號判例意旨可資參酌。
（三）本件公訴人認被告丙○○涉犯行使偽造私文書罪嫌，無非
      係以告訴人甲○○之指訴、系爭支票影本、國華人壽保險
      公司理賠給付申請書各一紙等為其主要論據。訊據被告丙
      ○○堅決否認有行使偽造私文書之犯行，辯稱：係告訴人
      親自拿印章到公司來蓋，我並沒有冒用告訴人之印章偽造
      文書等語。辯護人辯稱略以：係爭支票上之印章印文與告
      訴人蓋在和解書及配電工程施工協議書上印章之印文一樣
      ，而前者之印章係由告訴人保管當中等語。經查：
   1、依告訴人於偵查中指稱不知蓋在支票上之印章是否係留公
      司領薪水用之印章等語（見91年度他字第63號卷第40頁）
      ，又指稱卷附配電工程施工協議書、和解書上之印文均係
      其所蓋，且印章目前在其保管中等語（見同上他字卷第57
      頁背面、第58頁），又陳稱國華人壽保險公司理賠給付申
      請書上所蓋之印章，就係留存在公司領薪水用之印章等語
      （見92年度偵字第48號卷第14頁），又改稱沒有在和解書
      上蓋章等語（見同上偵查卷第24頁），嗣於原審審理時忽
      而證稱和解書上的印章不是我蓋的，忽又證稱法官問我蓋
      甚麼章我都呆呆的，我搞不清楚等語（見原審卷第174 頁
      ），可見告訴人之指訴前後不一，顯有瑕疵，已難採信。
   2、次者，告訴人一再堅稱曾留存印章在公司乙節，惟本件除
      告訴人之指訴外，並查無其他證據證明告訴人曾留存印章
      在寰泰公司，且系爭支票上印章之印文即係以告訴人所留
      存之印章所蓋用，而告訴人之指訴顯有瑕疵，已如前述，
      參以被告所提出之預定工作日誌報告表、薪資一覽表、寰
      泰公司員工薪資明細表等資料共計22張，關於領款人部分
      ，僅有案外人劉登才之簽名，而無任何其他人之印章（見
      原審卷第61、62、67、72、76頁），故認被告辯稱告訴人
      領用薪水無須蓋章乙節，堪以採信。
   3、至原審就系爭支票、配電工程施工協議書、和解書上之印
      文及告訴人所提出現在保管中之印章印文是否相符，送請
      法務部調查局鑑定結果，認系爭支票上之印文與告訴人所
      提供印章之印文不同，而就與配電工程施工協議書、和解
      書上之印文部分，無從鑑定等情，固有該局94年9月30日
      調科貳字第09400440050號函1份附卷足憑，然此部分僅足
      以證明系爭支票上之印文並非告訴人所提出印章所蓋用之
      印文，尚難遽認被告有何冒用告訴人印章之情形。
（四）綜上，前揭公訴人所舉之證據，並不足以認定被告涉有行
      使偽造私文書，且未令原審達到確信被告有罪之程度，依
      無罪推定之原則，自應為有利被告之認定。此外復查無其
      他積極證據足認被告有公訴人所指之此部分犯行，因公訴
      人認此部分與前揭有罪部分，具有牽連犯之裁判上一罪之
      關係，原審不另為無罪之諭知，亦無不合。
四、據上論斷，應依刑事訴訟法第368條，判決如主文。
本案經檢察官乙○○到庭執行職務。
中    華    民    國    95    年    3     月    28    日
                刑事第六庭  審判長法  官  李  文  雄
                                  法  官  邱  顯  祥
                                  法  官  劉  連  星
上列正本證明與原本無異。
不得上訴。
                                  書記官  陳  秀  真
中    華    民    國    95    年    3     月    29    日
附錄：本案論罪科刑法條全文
中華民國刑法第335條第1項
意圖為自己或第三人不法之所有，而侵占自己持有他人之物者，
處5年以下有期徒刑、拘役或科或併科1千元以下罰金。
                                                      Ｆ


司法院資訊處製作；財團法人民間司法改革基金會備份。
